臺灣高等法院臺中分院民事判決　九十三年度上易字第二三號
　　　上　訴　人　乙○○
　　　被上訴人　　丙○○
　　　訴訟代理人　甲○○
右當事人間請求土地所有權移轉登記事件，上訴人對於中華民國九十二年十一月二十
六日臺灣臺中地方法院九十一年度訴字第二二九０號第一審判決提起上訴，本院於民
國九十三年十月五日言詞辯論終結，判決如下：
    主    文
原判決關於駁回上訴人後開第二、三、四、五項之訴部分，並該部分訴訟費用之裁判
廢棄。
被上訴人應將坐落台中縣大雅鄉○○段第一三、一四、一五、一六、二一、二四、二
五、二七、二九等地號土地之應有部分各九十六分之五土地所有權移轉登記給上訴人
。
被上訴人應將坐落台中縣大雅鄉○○段第二二四七、二二五四、二二五五等地號土地
所有權應有部分各九十六分之五土地所有權登記給上訴人。
被上訴人應將坐落台中縣大雅鄉○○段第二二四八、二二四六、二二五六等地號土地
所有權應有部分各四十八分之五土地所有權移轉登記給上訴人。
被上訴人應給付上訴人新台幣參拾柒萬陸仟零肆拾肆元伍角，及自民國九十一年五月
二十五日起至清償日止，按年息百分之五計算之利息。
上訴人其餘上訴及擴張之訴均駁回。
第一、二審訴訟費用，除確定部分外，由被上訴人負擔。
    事實及理由
一、本件上訴人起訴主張：兩造與訴外人張啟堂、張啟明、張啟昌、張炳燈等六人俱
    為兄弟關係，均繼承先人產業共同耕作本件系爭土地，嗣於民國（下同）八十三
    年二月間兄弟為處理同財共居期間之繼承先祖之土地乃共同寫立合約書，依合約
    書所載兄弟約定同財共居共同耕作期間，上訴人之兄弟五人未經上訴人同意，即
    將上訴人應有部分售予訴外人陳瓊花，獲得價金以作大家庭運作經營碾米廠用，
    但兄弟六人共同約定原地號六八地號非受重劃土地之部分並無上訴人之名義，由
    於上訴人先犧牲其個人之權益，乃約定除上訴人外之其他五人共有之土地，日後
    討回時由上訴人參入均分共有，即系爭土地實非僅兄弟五人共有，依約定係六人
    共有，應平均分配，上訴人自得依合約書要求被上訴人履行，將系爭土地如上訴
    人於原審聲明所述之面積移轉予上訴人，詎料被上訴人雖經上訴人催告仍置之不
    理，本件上訴人自得依前揭合約書之約定要求被上訴人履行契約，將上訴人依約
    所得分配之土地移轉登記予上訴人；又本件被上訴人在共有土地上蓋有房屋占用
    上訴人之應有部分，故應依土地價額補償上訴人。查土地重劃前之大雅鄉○○○
    段六八之十二地號土地，現為大雅鄉○○段第二二五八地號土地，因分割增加第
    二二五八之一至之十三地號，目前被上訴人所有第二二五八地號土地（面積九十
    五平方公尺），及第二二五八地號土地的路地部分（面積三百一十六平方公尺）
    四十八分之三，其個人擁有面積為十九點七五平方公尺，兩筆土地合計一百一十
    四點七五平方公尺，被上訴人應將其所得受分配面積多出部分一九點一二五平方
    公尺移轉登記並交付與上訴人，但前述土地已出售他人，故被上訴人應比照其他
    兄弟方式辦理，如土地買賣協議書所載給付上訴人新台幣（下同）三十七萬六千
    零四十五元，被上訴人並需給付上訴人自八十九年一月十四日（上訴後變更為自
    八十八年六月二十八日）起至清償日止，按年利率百分之八點二五計算之利息。
二、被上訴人則以：否認上訴人所提合約書為被上訴人所簽，其上亦非被上訴人之簽
    名，上訴人所提合約書內容前後矛盾不清，內容模糊不清，來源可疑，被上訴人
    並無簽訂此合約，疑為變更或偽造，為上訴人有意扭曲事實以敲詐被上訴人，再
    者，系爭合約書內容所述八十三年二月顯然同財共居云云，與事實不符，證人張
    啟堂亦表明不清楚此事。實則被上訴人自五十七年九月便與兄弟五人分家，自己
    於台中市生活，故兄弟六人經濟生活實無同財共居之實。另外，依被上訴人所提
    鬮書（六兄弟所訂立）第十二條訂立內容記載，五十七年分家時，兄弟六人之土
    地所有權係以抽籤訂之，六人平均分配，有土地所有權登記在案，上訴人取得之
    土地亦與其他兄弟同等，被上訴人對兄弟亦僅有付出從未取得其他利益，被上訴
    人蓋房子亦未占用到上訴人的應有部分，何需支付三十七萬六千零四十五元予上
    訴人。而上訴人所述將其所分配之財產出賣予訴外人張啟堂、張啟昌及張炳燈，
    有上訴人所提土地買賣協議書可證云云，惟此與本案無關，且訴外人張啟堂與張
    炳燈請求所有權登記事仍在訴訟中，並無上訴人所述「返還」乙事，上訴人所述
    顯與事實不符，實則，當初上訴人、被上訴人兄弟等五人共有的土地於五十幾年
    時就已分開管理，上訴人在二十年後自行出賣其應有部分與被上訴人無關等語，
    資為抗辯。
三、原審經審酌兩造提出之攻擊防禦方法後，判決駁回上訴人之請求，上訴人於本院
    聲明：(1)原判決廢棄。(2)被上訴人應將坐落台中縣大雅鄉○○段第一三、一四、
    一五、一六、二一、二四、二五、二七、二九等地號土地之應有部分各九十六分
    之五土地所有權移轉登記給上訴人。(3)被上訴人應將坐落台中縣大雅鄉○○段第
    二二四七、二二五四、二二五五等地號土地所有權應有部分各九十六分之五土地
    所有權登記給上訴人。(4)被上訴人應將坐落台中縣大雅鄉○○段第二二四八、二
    二四六、二二五六等地號（以下稱系爭十五筆土地）土地所有權應有部分各四十
    八分之五土地所有權移轉登記給上訴人。(5)被上訴人應給付上訴人參拾柒萬六千
    零四十四元五角，及至八十八年六月二十八日起至清償日止，按年息百分之八‧
    二五計算之利息。(6)願供擔保請准宣告假執行。（上訴人於原審原請求被上訴人
    給付三十七萬六千零四十五元，關於其中敗訴之五角部分，上訴人於本院之聲明
    中未再請求被上訴人給付。）被上訴人則聲明：上訴駁回。
四、按訴之變更或追加，非經他造同意，不得為之，但有民事訴訟法第二百五十五條
    第一項第二款至第六款情形者，不在此限，民事訴訟法第四百四十六條第一項定
    有明文，而民事訴訟法第二百五十五條第一項第三款係擴張或減縮應受判決事項
    之聲明者。本件上訴人於起訴時，關於利息部分，原請求自八十九年一月十四日
    起至清償日止，按年利率百分之八點二五計算之利息，嗣於本院言詞辯論時，變
    更為自八十八年六月二十八日起至清償日止，按年利率百分之八點二五計算之利
    息，核屬擴張應受判決事項之聲明，依首開法條規定，自應准許之，先此敘明。
五、本件上訴人基於履行契約之法律關係提起本件訴訟，並提出八十三年二月合約書
    影本乙份為證（原審卷第九頁，以下稱系爭合約書），然為被上訴人所否認，經
    查：
（一）系爭合約書係於八十三年二月簽訂，該合約書內載「立約人張啟堂、乙○○、
      丙○○、張啟明、張啟昌、張炳燈等六人聯合聲明於后：茲因當事人間於同財
      共居期間出售乙○○持分（現張傳莫氣持分）部分，以此原六八番未受重劃部
      分土地現在乙○○無名部分，而現五人所有共有土地，嗣後若討回之時，願應
      受乙○○參入均分共有，以上土地非五人所有，依法係六人皆有，應平均分配
      ，茲洽商約定屬實無訛。」等情，被上訴人於本院雖否認於系爭合約書上簽名
      （本院第一卷第二十八頁），然被上訴人於原審係陳稱「系爭合約書可能是出
      自被告（即被上訴人）的簽名，但當時有很多訴訟文件夾雜在一起，被告誤認
      而簽名，並不是出自被告之本意。」（原審卷第二０二頁）前後所辯已有未合
      ，而證人即兩造之兄弟張啟堂、張啟明、張炳燈分別於本院到庭證述略為：確
      有簽署系爭合約書，當時係因五十六年間賣掉上訴人土地之後，又買給上訴人
      之土地在重劃時又拿出來六兄弟分，故本無上訴人名義之土地事實上應屬六兄
      弟所有，故同意五個兄弟要再分一份給上訴人等語（本院第二卷第二至十九頁
      ），系爭合約書之制作者張啟明並明確證稱當時大家都有簽名蓋章，雖然合約
      書上面上訴人未簽名蓋章，是因為大家同意要還給上訴人了，而且當時不懂法
      律，以為這樣就可以了等語（本院第二卷第十一頁），是以被上訴人所辯其未
      在系爭合約書上簽名同意云云，核非可採。被上訴人若謂其係因誤認而簽名云
      云，然被上訴人並未能舉證以實其說，此部分所辯亦非可取。
（二）系爭合約書之末尾立約人之簽名處，雖無上訴人本人之簽名，然此乃因立約之
      義務人均已同意返還土地所致，業經系爭合約書之制作人張啟明證述如上，是
      以系爭合約書之權利人雖未於合約書上簽名，應無損於該合約書之效力，再參
      以上訴人所提出業已履行完畢之土地買買協議書影本三份（原審卷第十至十二
      頁），其中均僅有立協議書人之一方即張啟堂、張啟昌及上訴人之印章，而非
      立協議書之兩方均簽名蓋章，然上開土地買賣協議書三份均已履行完畢，業經
      上訴人及證人張啟堂、張啟昌及張炳燈分別證述在卷，堪認兩造及其等之兄弟
      間就契約之形式並非十分要求兩方之簽署，是以尚難以上訴人未在系爭合約上
      簽名即謂兩造間未同意此一系爭合約書之內容。
（三）依上訴人主張系爭合約書所載兄弟約定同財共居期間，上訴人之兄弟五人未經
      上訴人同意，於五十六年九月二十六日將上訴人應有部分售予訴外人陳瓊花，
      獲得價金以作大家庭運作經營碾米廠用等情，被上訴人雖以倘五十六年間有偷
      賣之事，何以五十七年九月二十日兩造及其兄弟分析家族財產時，竟未提及此
      一有害及上訴人土地應有部分之情事云云，並提出之鬮書一份為證（原審卷第
      五十七至六十頁）。經查，依上訴人所提之五十六年九月二十六日之土地共有
      權買賣契約證書（原審卷第八十一至八十三頁），其出賣人記載為張啟堂及乙
      ○○（即上訴人），買受人為訴外人陳瓊花，其上雖有上訴人之印文，然證人
      即上開土地共有權買賣契約證書上之另一出賣人張啟堂到庭證稱：賣土地時，
      上訴人知道，並非偷賣，後來同年有再買一塊土地還給上訴人，七十年重劃時
      ，上訴人的土地有拿出來大家六個人分，所以上訴人沒有名義的土地應該也有
      他的一份等語（本院第二卷第四、五、八頁），另證人張啟明、張炳燈亦為相
      同之證述（本院第二卷第九至十八頁），綜上證人所證，不論五十六年間上訴
      人是否同意出賣其應有部分以供大家庭運作經營碾米廠之用，然確有出賣上訴
      人應有部分一事，且因嗣後又再買土地登記在上訴人名下，故以在五十七年九
      月二十日兩造及其兄弟分析家族財產時，上訴人並未提及此一有害及上訴人土
      地應有部分之事而要求補償，嗣因七十年間重劃時，原屬上訴人私人所有之土
      地又拿出供六兄弟分，故於八十三年二月間又訂立系爭合約等情，與常情尚屬
      無違，況被上訴人既已與上訴人合意簽立系爭合約書認定如前，則上訴人依系
      爭合約書請求被上訴人履行合約，被上訴人就系爭合約書之內容是否公平，應
      無置喙之餘地。
（四）系爭十五筆土地均係屬原六十八番地，有上訴人所提出之土地登記謄本為證（
      本院第一卷第三十六至至一三六頁），而該十五筆土地雖登記為被上訴人及其
      他四兄弟所共有，事實上應連同上訴人共六兄弟作六份分一情，業經證人張啟
      堂、張啟昌及張炳燈分別證述在卷，核與上訴人所陳及系爭合約書所載相符，
      是以上訴人依系爭合約書，請求被上訴人將系爭十五筆土地分別移轉其應有部
      分予上訴人，核屬有據，應予准許。（被上訴人登記應有部分四十八分之三部
      分：四十八分之三乘五除六，得九十六分之五；被上訴人登記應有部分八分之
      一部分：八分之一乘五除六，得四十八分之五。）
（五）按因可歸責於債務人之事由，致給付不能者，債權人得請求賠償損害。又負損
      害賠償責任者，除法律另有規定或契約另有訂定外，應回復他方損害發生前之
      原狀。另不能回復原狀或回復顯有重大困難者，應以金錢賠債其損害。民法第
      二二六條第一項、第二一三條第一項及第二一五條分別定有明文。本件上訴人
      主張台中縣大雅鄉○○段二二五八地號（因分割增加二二五八之一至二二五八
      之十三地號），因已建築房屋，致無法將上訴人土地之應有部分移轉予上訴人
      一情，業經證人張啟堂、張啟昌及張炳燈分別證述在卷，上開證人並因此而以
      八十八年六月二十八日之市價一坪六萬五千元向上訴人購買其應得之十九．一
      二五平方公尺土地，有土地買賣協議書影本三份在卷，均核與上訴人之主張相
      符。被上訴人雖辯稱渠蓋房屋並未用到上訴人之土地云云，然此乃因台中縣大
　　　雅鄉○○段二二五八地號土地登記簿上無上訴人名義，而事實上依證人所證實
　　　隱含上訴人之應有部分在內，是被上訴人所辯尚非有據。綜上，台中縣大雅鄉
　　　○○段二二五八地號既因已建屋並辦理分割而無法將應屬上訴人之應有部分移
　　　轉予上訴人，自屬可歸責於被上訴人之事由致給付不能，且無法回復原狀者，
　　　依前開條文規定，被上訴人即應金錢賠償上訴人之損害。本件上訴人請求依證
　　　人張啟堂、張啟昌及張炳燈土地買賣協議書之市價一坪六萬五千元計算十九．
　　　一二五平方公尺之價值三十七萬六千零四十四．五元為其損害額，尚屬合理。
（六）按給付無確定期限者，債務人於債權人得請求給付時，經其催告而未為給付，
      自受催告時起，負遲延責任。前項催告定有期限者，債務人自期限屆滿時起負
      遲延責任。又遲延之債務，以支付金錢為標的者，債權人得請求依法定利率計
      算之遲延利息。另應付利息之債務，其利率未經約定，亦無法律可據者，週年
      利率為百分之五。民法第二二九條第二、三項、第二三三條第一項及第二一三
      條分別定有明文。本件上訴人於九十一年四月二十四日曾以存證信函通知被上
      訴人應於三十日內清償土地款三十七萬六千零四十五元，有存證信函及回執影
      本附卷為憑（原審卷第七、八頁），則被上訴人應自九十一年五月二十五日起
      負遲延責任，且兩造間既未就此遲延利息有所約定，依前開條文規定，自應依
      法定利率計算其遲延利息，從而，上訴人請求之利息，應係自九十一年五月二
      十五日起至清償日止，依法定利率百分之五計算之利息，逾此部分之利息請求
      ，為無理由。
六、綜上所述，上訴人本於契約關係，請求被上訴人將系爭十五筆土地，上訴人應得
    之應有部分移轉登記予上訴人，並請求被上訴人給付拾柒萬陸仟零肆拾肆元伍
    角元，及自民國九十一年五月二十五日起，至清償日止，按週年利率百分之五計
    算之法定遲延利息，為有理由，應予准許。逾此所為請求，為無理由，應予駁回
    。原審就上開應准許部分，為上訴人敗訴之判決，尚有未洽，上訴意旨求予廢棄
    改判，為有理由，爰由本院予以廢棄改判如主文第二項至第五項所示。至於上訴
    人之請求不應准許部分，原判決為上訴人敗訴之判決，並駁回其假執行之聲請，
    經核於法並無不合，上訴意旨求予廢棄改判，為無理由，應駁回其上訴。
七、上訴人雖請求就其勝訴部分宣告假執行，然關於本院判決金錢給付部分因未逾一
    百五十萬元，經本院判決後即已確定，無宣告假執行之必要，另土地所有權移轉
    登記部分，因性質上不能宣告假執行，是以上訴人關於假執行之聲請，原審駁回
    其請求，並無不當，附此敘明。
八、本件事證已臻明確，兩造其餘主張、陳述或舉證，核與本件判決結果不生影響，
    爰不一一贅述，附此說明。
據上論結，本件上訴為一部有理由，一部無理由，依民事訴訟法第四百五十條、第四
百四十九條第一項、第七十九條但書，判決如主文。
中　　　華　　　民　　　國　　九十三　　年　　　十　　　月　　 十九　　 日
~B1民事第二庭審判長法　官　童有德
~B2　　　　　　　　法　官　翁芳靜
~B3　　　　　　　　法　官　蔡秉宸
右為正本係照原本作成。
不得上訴。
~B 　 　　　　　　書記官　吳宗玲
中　　　華　　　民　　　國　　九十三　　年　　　十　　　月　　 十九　　 日
　　　　　　　　　　　　　　　　　　　　　　　　　　　　　　　　　　　　Ｙ
